臺灣高等法院刑事判決
109年度上訴字第1370號
上  訴  人  臺灣新北地方檢察署檢察官
被      告  張智勛



上列上訴人因被告詐欺案件，不服臺灣新北地方法院108年度審
訴字第1024號，中華民國109年1月15日第一審判決（起訴案號：
臺灣新北地方檢察署108年度偵字第5244號），提起上訴，本院
判決如下：
    主  文
原判決撤銷。
張智勛犯如附表「宣告刑」欄所示之罪，各處如附表「宣告刑」
欄所示之刑。應執行有期徒刑壹年陸月。緩刑肆年，並應依附件
所示內容向黃吳月桂、謝仁貴、林周桃妹支付損害賠償。
    事   實
一、張智勛明知金融機構帳戶係個人理財之重要工具，且關係個
    人財產、信用之表徵，如交予他人使用，或經真實年籍、姓
    名不詳之人無故蒐集他人之帳戶資料，有供作財產犯罪用途
    之可能，竟與真實年籍、姓名不詳人士、自稱Acc 江之成年
    人及其所屬詐騙集團共同意圖為自己不法之所有，共同基於
    詐欺取財之犯意聯絡，先由張智勛提供其所有之板信商業銀
    行新莊分行帳號028850XXXX1939號帳戶（下稱：板信商銀帳
    戶）、中華郵政股份有限公司新莊幸福郵局帳號08XXX64號
    帳戶（下稱：新莊幸福郵局帳戶）之帳號予詐騙集團成員，
    再由詐欺集團成員以附表所示之方式詐騙黃吳月桂、謝仁貴
    、林周桃妹，致渠等分別陷於錯誤而匯款。嗣張智勛再依詐
    騙集團成員指示，依附表「提款時間、金額」欄所載之方式
    ，將款項交付予詐欺集團某成員。
二、案經黃吳月桂、謝仁貴及林周桃妹訴由新北市政府警察局新
    莊分局報告偵辦。
　　理   由
一、證據能力
　  按被告以外之人於審判外之言詞或書面陳述，除法律有規定
    者外，不得作為證據；又被告以外之人於審判外之陳述，雖
    不符同法第159 條之1至第159條之4之規定，而經當事人於
    審判程序同意作為證據，法院審酌該言詞陳述或書面陳述作
    成時之情況，認為適當者，亦得為證據；而當事人、代理人
    或辯護人於法院調查證據時，知有第159條第1 項不得為證
    據之情形，而未於言詞辯論終結前聲明異議者，視為有前項
    之同意」，刑事訴訟法第159條第1項、第159條之5分別定有
    明文。查上訴人即檢察官、被告就本判決下列所引審判外之
    言詞或書面陳述之證據能力，於本院準備程序及審理程序中
    均未爭執，且迄至言詞辯論終結前亦未聲明異議（見本院卷
    第57至59頁、第87至91頁），審酌該等具有傳聞證據性質之
    證據，其取得過程並無瑕疵或任何不適當之情況，應無不宜
    作為證據之情事，認以之作為本案之證據，應屬適當，依刑
    事訴訟法第159條之5規定，自得作為證據。本案其餘用以認
    定事實之非供述證據，並無證據證明係公務員違背法定程序
    所取得，且無刑事訴訟法第159條之4所示顯有不可信之情況
    與不得作為證據之情形，依刑事訴訟法第158條之4反面解釋
    ，亦具證據能力。　　　
二、認定事實所憑之證據及理由
　　上揭事實，業據被告於原審、本院審理時坦承不諱（見原審
    卷第94、128、162頁、本院卷第86、91至92頁），核與證人
    即告訴人黃吳月桂、謝仁貴、林周桃妹於警詢中之證述內容
    相符（見偵卷第9至11頁、第12至14頁、第15至17頁），並
    有郵政跨行匯款申請書影本、新北市蘆洲區農會匯款申請書
    影本、謝楊阿糖蘆洲區農會存摺影本、存款人收執聯、告訴
    人林周桃妹觀音郵局存摺封面影本、新莊幸福郵局監視器畫
    面2 張、新北市○○區○○街00號全家便利商店監視器畫面1 張
    、被告與詐騙集團成員之LINE對話紀錄、板信商銀帳戶、新
    莊幸福郵局帳戶開戶基本資料及交易明細、被告提款畫面錄
    影光碟在卷可佐（見偵卷第18、20、29至30、41至43、50、
    52至58、67至76頁），被告上開任意性自白與事證相符而足
    採信。從而，本案事證明確，被告犯行，均堪認定。
三、法律適用
㈠核被告所為，均係犯刑法第339條之4第1項第2款之三人以上共
  同犯詐欺取財罪（共3罪）。
㈡又詐欺集團成員彼此間，雖因分工不同而未必均認識或確知彼
  此參與分工細節，然既各自參與詐欺集團取得被害人財物全部
  犯罪計劃之一部分行為，相互利用，以共同達成不法所有之犯
  罪目的，未逾越合同意思之範圍，自應共負其責。是被告與自
  稱Acc江之成年人、及其所屬之詐欺集團成員間，就附表所示
  之詐欺犯行，有犯意聯絡及行為分擔，為共同正犯。
㈢被告犯如附表所示3次三人以上共同詐欺取財犯行，被害人受騙
  之時間與地點均不同，顯係各別起意，應分論併罰。
㈣按犯罪之情狀顯可憫恕，認科以最低度刑仍嫌過重者，得酌量
  減輕其刑，刑法第59條定有明文。查被告上開所犯3罪，法定
  最輕本刑均為1年以上之有期徒刑，刑度不可謂不重，惟考量
  被告聽人指示領取贓款，與上層策畫者及實際實行詐術者相比
  ，惡性較輕，佐以其犯後坦承犯行，業已分別賠償告訴人黃吳
  月桂、告訴人林周桃妹各4萬5千元（黃吳月桂部分見原審卷第
  181頁郵政跨行匯款申請書、第227頁下方郵政跨行匯款申請書
  ；林周桃妹部分見原審卷第183頁郵政跨行匯款申請書、第227
  頁上方郵政跨行匯款申請書），並願繼續分期賠償告訴人黃吳
  月桂損失餘款4萬元、告訴人林周桃妹損失餘款5萬5千元暨自1
  10年2月起分期賠償告訴人謝仁貴損失款項10萬元（見本院卷
  第61頁），綜合上開各情，被告所犯3罪若均科以法定最輕本
  刑1年以上有期徒刑，屬情輕法重，難謂符合罪刑相當性及比
  例原則，爰依刑法第59條規定對被告所犯3罪均酌量減輕其刑
  。
四、撤銷改判之理由
㈠原審以被告犯三人以上共同詐欺取財犯行，均事證明確，據以論罪科刑，並諭知緩刑，固非無見。惟查：原審諭知之緩刑條件，僅命被告分期給付告訴人黃吳月桂、林周桃妹2人，至告訴人謝仁貴部分，因其經通知未於原審到庭而未命被告給付，嗣經檢察官依告訴人謝仁貴請求而上訴，被告於本院表示願自110年2月起分期賠償告訴人謝仁貴損失款項共10萬元，並經告訴人謝仁貴同意（見本院卷第61頁），檢察官上訴意旨認原審適用刑法第59條及諭知緩刑宣告為不當，雖無理由，然原審未及審酌上開被告願分期賠償告訴人謝仁貴之情而未將此納入緩刑條件，自屬無可維持，應由本院將原判決予以撤銷改判。　
㈡爰以行為人之責任為基礎，審酌被告行為時年紀尚輕，而為本
  案行為，使告訴人黃吳月桂、謝仁貴及林周桃妹陷於錯誤而受
  有財產上損害，所生之危害程度非輕，惟念被告犯後坦承犯行
  ，願分期賠償告訴人黃吳月桂、謝仁貴及林周桃妹，並已給付
  告訴人黃吳月桂、告訴人林周桃妹各4萬5千元（黃吳月桂部分
  見原審卷第181頁郵政跨行匯款申請書、第227頁下方郵政跨行
  匯款申請書；林周桃妹部分見原審卷第183頁郵政跨行匯款申
  請書、第227頁上方郵政跨行匯款申請書），已有相當實質彌
  補告訴人損害之具體作為，兼衡其自陳於今年6月畢業即將求
  職、家境勉持，及其行為手段、角色分工等一切情狀，分別量
  處如附表「宣告刑」欄所示之刑；並審酌被告就附表編號1至3
  所犯三人以上共同詐欺取財罪，各次犯行之時間接近，犯罪目
  的、手段相當，並係侵害同一種類之法益，責任非難之重複程
  度較高，綜合斟酌各次行為之不法與罪責程度、所犯各罪彼此
  之關聯性、數罪對法益侵害之加重效應等情，並衡以各罪宣告
  刑總和上限及各刑中最長期者，進而為整體非難評價，就附表
  編號1至3「宣告刑」欄內所示各刑，定其應執行刑如主文第2
  項所示。　　　
五、緩刑宣告及所附條件
    按刑法第74條第1項規定：「受2年以下有期徒刑、拘役或罰
    金之宣告，而有下列情形之一，認以暫不執行為適當者，得
    宣告2年以上5年以下之緩刑，其期間自裁判確定之日起算：
    一、未曾因故意犯罪受有期徒刑以上刑之宣告者。二、前因
    故意犯罪受有期徒刑以上刑之宣告，執行完畢或赦免後，5
    年以內未曾因故意犯罪受有期徒刑以上刑之宣告者」。其刑
    事政策上之目的，除為避免短期自由刑之弊害，使不至於在
    監獄內感染或加深犯罪之惡習，甚至因此失去職業、家庭而
    滋生社會問題，並有促使行為人能引為警惕，期使自新悔悟
    ，而收預防再犯之效。次按法院對於具備緩刑條件之刑事被
    告，認為以暫不執行刑罰為適當者，得宣告緩刑，為刑法第
    74條所明定，至於暫不執行刑罰之是否適當，則由法院就被
    告有無累犯之虞，及能否由於刑罰之宣告而策其自新等一切
    情形，依其裁量定之。又行為經法院評價為不法之犯罪行為
    ，且為刑罰科處之宣告後，究應否加以執行，乃刑罰如何實
    現之問題。依現代刑法之觀念，在刑罰制裁之實現上，宜採
    取多元而有彈性之因應方式，對於有改善可能者，其刑罰執
    行與否，則應視刑罰對於行為人之作用而定。倘認有以監禁
    或治療謀求改善之必要，固須依其應受威嚇與矯治之程度，
    而分別施以不同之改善措施（入監服刑或在矯治機關接受治
    療）；反之，如認行為人對於社會規範之認知並無重大偏離
    ，行為控制能力亦無異常，僅因初犯或過失犯罪，刑罰對其
    效用不大，祇須為刑罰宣示之警示作用，即為已足，此時即
    非不得緩其刑之執行，並藉違反緩刑規定將入監執行之心理
    強制作用，謀求行為人自發性之改善更新。查被告未曾因故
    意犯罪而受有期徒刑以上刑之宣告，有本院被告前案紀錄表
    在卷可稽（見本院卷第35至36頁），其因一時失慮，偶罹刑
    典，事後並願分期賠償告訴人黃吳月桂、謝仁貴、林周桃妹
    所受損失，告訴人林周桃妹於原審（見原審卷第187頁公務
    電話紀錄）、告訴人黃吳月桂之代理人黃清華、告訴人謝仁
    貴於本院亦均同意被告分期清償及給予被告緩刑機會（見本
    院卷第61、93頁筆錄），綜合評估被告之年齡、教育程度、
    經濟狀況、家庭狀況暨告訴人之意見等情，被告經本案之偵
    審程序及科刑教訓，當知警惕而無再犯之虞，若輔以相當之
    緩刑條件，當更可促使被告謹記並以具體表現實質彌補告訴
    人之損失，認對被告所宣告之刑以暫不執行為適當，爰依刑
    法第74條第1項第1款規定，宣告緩刑4年，以啟自新，併依
    刑法第74條第2項第3款規定，諭知被告應依附件所示內容向
    告訴人黃吳月桂、謝仁貴、林周桃妹支付損害賠償，以觀後
    效，倘被告不履行且情節重大，足認原宣告之緩刑難收其預
    期效果，而有執行刑罰之必要者，告訴人得依刑法第75條之
    1第1項第4款之規定，向檢察官陳報，由檢察官斟酌情節向
    法院為撤銷緩刑宣告之聲請，併予敘明；另依刑法第74條第
    4項之規定，上揭緩刑宣告所附帶之條件內容，亦得作為民
    事強制執行之執行名義。
六、本案並無證據證明被告獲得任何報酬，況被告日後將依附件
    所示方式賠償告訴人黃吳月桂、謝仁貴、林周桃妹所受損失
    ，遠超過其犯罪所得，是被告依附件所示內容賠償上開3位
    告訴人，已足剝奪其犯罪利得，而達到沒收制度剝奪被告犯
    罪所得之立法目的，如在本案仍諭知沒收被告上揭犯罪所得
    ，將使被告承受過度之不利益，顯屬過苛，縱依刑法第38條
    之2第2項之規定，亦應不另諭知沒收被告上開犯罪所得。
據上論斷，應依刑事訴訟法第369條第1項前段、第364條、第299
條第1項前段，刑法第28條、第339條之4第1項第2款、第59條、
第51條第5款、第74條第1項第1款、第2 項第3 款，刑法施行法
第1條之1第1項，判決如主文。
本案經檢察官張建偉提起公訴，檢察官高智美提起上訴，檢察官
吳慧蘭到庭執行職務。
中　　華　　民　　國　　109 　年　　7 　　月　　23　　日
                  刑事第十八庭  審判長法  官  吳炳桂
                                      法  官  何俏美
                                      法  官  葉乃瑋
以上正本證明與原本無異。
如不服本判決，應於收受送達後20日內向本院提出上訴書狀，其
未敘述上訴之理由者並得於提起上訴後20日內向本院補提理由書
（均須按他造當事人之人數附繕本）「切勿逕送上級法院」。
                                      書記官  程欣怡
中　　華　　民　　國　　109 　年　　7 　　月　　23　　日
附錄：本案論罪科刑法條全文
中華民國刑法第339條之4
犯第339 條詐欺罪而有下列情形之一者，處1 年以上7 年以下有
期徒刑，得併科100 萬元以下罰金：
一、冒用政府機關或公務員名義犯之。
二、三人以上共同犯之。
三、以廣播電視、電子通訊、網際網路或其他媒體等傳播工具，
    對公眾散布而犯之。
前項之未遂犯罰之。
附表：
編號 姓 名 日期、詐騙手法 匯款日期、地點 金額及帳戶 提款時間、金額 宣  告  刑 1 黃吳月 桂 詐欺集團某成員先於107 年8 月28日14時許以電話 與黃吳月桂聯繫，佯稱係 其友人，並要黃吳月桂加 LINE，復於同年月31日14 時許，以LINE跟黃吳月桂 聯繫，表示其親戚有困難 需錢急用，需向黃吳月桂 商借款項云云，致黃吳月 桂因此陷於錯誤而匯款。 於同日13時43分 許，至蘆洲郵局 三重15支局匯款 新臺幣（下同） 85,000元至張智 勛上開板信商銀 帳戶。 於同年月31日14時44分 起，迄同時47分許，在 新北市○○區○○街00 號全家便利商店，提領 2 萬元（4 次）、5 千 元後，在捷運頭前庄站 將款項交付予詐欺集團 某成員。 張智勛犯三人以上 共同詐欺取財罪， 處有期徒刑捌月。 2 謝仁貴 詐欺集團某成員於107 年 8 月31日10時許，以電話 與謝仁貴聯繫，佯稱係其 孫女，要跟謝仁貴借款10 萬元云云，致謝仁貴因此 陷於錯誤而匯款。 於同日11時20分 許，至蘆洲農會 以其配偶謝楊阿 糖名義匯款10萬 至張智勛上開新 莊幸福郵局帳戶 。 於同年月31日12時28分 起，迄同時51分許，在 新北市○○區○○路00 0 號新莊幸福郵局，以 臨櫃方式，提領現金12 萬元；另在自動櫃員機 前提領3 萬元後，在捷 運頭前庄站將款項交付 予詐欺集團某成員；再 以網路郵局轉帳5 萬元 至詐欺集團指定之新光 商業銀行帳號00000000 00000 號帳戶。 張智勛犯三人以上 共同詐欺取財罪， 處有期徒刑拾月。 3 林周桃妹 詐欺集團某成員於107 年 8 月30日20時許，以電話 與林周桃妹聯繫，佯稱係 其外甥媳，因做生意要跟 林周桃妹借款10萬元云云 ，致林周桃妹因此陷於錯 誤而匯款。 於翌日11時27分 許，至觀音郵局 ，臨櫃匯款10萬 元至張智勛上開 新莊幸福郵局帳 戶。  張智勛犯三人以上 共同詐欺取財罪， 處有期徒刑拾月。 
附件：
一、被告張智勛應給付黃吳月桂新臺幣（下同）8萬5千元，其中
    4萬5千元已給付完畢，餘款4萬元給付方式如下：自109年8
    月起，每月為一期，於每月20日前給付黃吳月桂1萬元，至
    全部清償完畢為止，如一期不按時履行，視為全部到期；被
    告張智勛應匯入黃吳月桂指定之帳戶：「金融機構：臺灣銀
    行連城分行、戶名：黃吳月桂、帳號：000000000000號」。
二、被告張智勛應給付林周桃妹10萬元，其中4萬5千元已給付完
    畢，餘款5萬5千元給付方式如下：自109年8月起，每月為一
    期，於每月20日前給付林周桃妹1萬元，至全部清償完畢為
    止，如一期不按時履行，視為全部到期；被告張智勛應匯入
    林周桃妹指定之帳戶：「金融機構：渣打銀行新興分行、戶
    名：林燦霆、帳號：00000000000000號」。
三、被告張智勛應給付謝仁貴10萬元，給付方式如下：自110年2
    月起，每月為一期，於每月20日前給付謝仁貴1萬元，至全
    部清償完畢為止，如一期不按時履行，視為全部到期；被告
    張智勛應匯入謝仁貴指定之帳戶：「金融機構：永豐銀行、
    戶名：謝仁貴、帳號：00000000000000號」。